【裁判字號】    89,上重更(二),258
【裁判日期】    890914
【裁判案由】    擄人勒贖
【裁判全文】
臺灣高等法院臺南分院刑事判決        八十九年度上重更(二)字第二五八號  首股
      上  訴  人
      即  被  告  甲  ○  ○
      共      同
      指定辯護人  本院法官  丙  ○  ○
右上訴人因擄人勒贖案件，不服臺灣嘉義地方法院八十八年度重訴字第三號中華民國
八十八年七月二十八日第一審判決（起訴案號：臺灣嘉義地方法院檢察署八十八年度
偵字第二八五三、三四一三號），提起上訴，判決後由最高法院第二次發回更審，本
院判決如左：
      主      文
原判決關於甲○○、乙○○部分均撤銷。
甲○○、乙○○共同意圖勒贖而擄人，各處無期徒刑，均褫奪公權終身。扣案之使用
過膠帶截、剩餘膠帶貳捲及做為假炸彈用之鐵皮空罐壹個，均沒收。
      事      實
一、乙○○（起訴書誤載有竊盜前科）於民國（下同）八十五年七月間，因承包砂土
    載運而認識從事土方買賣生意之戊○○，嗣乙○○經營不善而造成巨額負債，經
    變賣砂石車仍無法還清債務，心情沮喪之際，於八十八年一月初，巧遇其相識綽
    號「小虎」之戴興福（八十七年五月二日生，同案通緝中），二人乃共同謀議策
    劃綁架戊○○取贖，再由乙○○約丁○○（同案判有罪確定）至嘉義市某加油站
    ，除詢其近況外，並告以是否參與「綁架一位在嘉義作土方生意之老板」，二、
    三天後，乙○○又約丁○○（已判決確定）外出見面，並一同前往戊○○土方工
    作地點觀察，且分別由乙○○及丁○○二人或乙○○、丁○○及戴興福三人先後
    五次跟蹤戊○○，以便掌握其行蹤。並由戴興福命乙○○與丁○○陸續至台南縣
    鹽水鎮○○路三十號元利鐵店購買西瓜刀、水果刀各一把，另至鹽水鎮○○街道
    某文具雜貨店購買黑色手套二雙、花顏色口罩二個，復至新營往柳營公路急水溪
    橋旁之路邊攤購買套頭面罩二個，再至嘉義市○○路五七０之一號九九大賣場購
    買五捲一綑之膠帶，準備作為犯案工具之用。迨於八十八年三月三十一日下午一
    時許，乙○○至丁○○家中邀莊某共同下手，惟丁○○認有不妥，佯稱有事無法
    前往，並稱：其所欠債務，其父會代其清償等語，乙○○乃作罷，戴興福遂改邀
    綽號「出槌」之甲○○共同參與。乙○○、戴興福與甲○○三人乃共同基於意圖
    勒贖而擄人之犯意聯絡，於八十八年四月一日下午先由乙○○撥通戊○○電話後
    ，交由戴興福佯稱有土方生意要談，約戊○○至嘉義縣朴子市○○路全買超市旁
    見面。戊○○於當日晚上六時五十分許駕駛紅色福特自小客車到達約定地點時，
    由乙○○坐於其等駛來之跑車上把風，甲○○則持戴興福交付之槍枝（未扣案，
    無證據證明有殺傷力），自戊○○所駕之車輛後座進入，隨即以該槍枝抵住戊○○腰部，同時戴興福則自駕駛座旁前門位置進入該車內，並以先前準備之膠帶先
    將黃某雙眼及嘴巴矇住，再綑綁手、腳，並加以毆打（事後未驗傷），致戊○○
    不能抗拒，而控制其行動自由，再由戴興福駕駛戊○○之轎車，甲○○則將戊○○押坐在轎車後座，乙○○則駕該紅色跑車尾隨其後。同日晚上七時十分許將戊○○載至嘉義縣義竹公墓，由三人共同看管，要求戊○○交出新台幣（下同）一
    千萬元之贖款，因戊○○表示無力支付，三人即合力予以毆打，並強行取走戊○○皮包內現金二萬元，分由乙○○外出，或與乙○○共同外出購買飲料及「普拿
    疼」藥丸花用罄盡，嗣由戴興福將乙○○購回之「普拿疼」藥丸交給甲○○，由
    甲○○趁其等與戊○○就贖金數額討價還價之際，即予強灌「普拿疼」藥丸（並
    未告知戊○○為何種藥物），使其誤為毒物，共計陸續強灌「普拿疼」藥丸四顆
    後，戊○○被迫應允以七十萬元為贖款，嗣於翌日上午七時許，由乙○○將飲料
    罐作成之假炸彈以膠帶綁在戊○○胸前，並將戊○○載至台十九線東後寮段南靖
    糖廠農二課邊之產業道路上，再由甲○○以水果刀將捆綁戊○○手部之膠帶割掉
    ，將人車放行，令其籌款，俟乙○○所駕之車輛與戊○○保持一段距離時，乙○○又以行動電話向戊○○恫嚇稱：「炸彈可以遙控引爆，不怕你不給錢，縱使報
    警也不怕，如果在下午二點前未服用毒藥之解藥，就會毒發身亡。」等語，戊○○於逃離其等控制後，即報警處理。丁○○於上開案情見報後，在未被有偵查犯
    罪職權之機關或公務員查知其為犯人前，即透過其父親莊東發，主動向高雄市警
    察局新興分局自首，進而接受本件裁判，再經警循線逮捕乙○○及甲○○，並扣
    得乙○○所有供犯罪所用之使用過膠帶三截、剩餘膠帶二捲及做為假炸彈用之鐵
    皮空罐一個等物品。
二、案經丁○○自首及嘉義縣警察局朴子分局報請臺灣嘉義地方法院檢察署檢察官（
    乙○○部分）暨該署檢察官自動檢舉（甲○○部分）偵查起訴。
      理      由
一、訊據上訴人即被告乙○○、甲○○均矢口否認有擄人勒贖之犯行，乙○○辯稱：
    伊並未跟蹤被害人戊○○，購買東西之費用均係戴興福出資，且與丁○○一同購
    買工具時，伊並未下車，且只有去買西瓜刀及頭套，其他就沒有去。又戊○○被
    押在車上時，未曾以行動電話與其妻或家人聯絡準備贖款，戴興福叫伊打電話給
    戊○○時，係將伊拉到旁邊說，找他出來搶他身上的現金，且在義竹公墓期間，
    曾讓戊○○以電話告訴其妻：今晚不能回家，在公司加班。而伊第第二趟出去時
    ，甲○○對我說他頭痛，戴興福叫伊載甲○○出去買東西，順便買普拿疼回來的
    ，又那天早上伊在外面另外一部車上睡覺，戴興福將伊叫起來用膠布將罐頭包一
    包，伊雖問戴興福要做何用，戴興福說沒什麼，玩一玩而已，所以伊就將罐頭包
    一包，包好戴興福就拿去了，不知道係假炸藥。至於與被害人討價還價一千萬元
    之事，伊根本不知情，因伊在外面車上睡覺，離他們有一段距離，伊起先只是想
    拿渠身上的錢及提款卡，沒有擄人勒贖之意思云云；甲○○辯稱：伊是三十一日
    下午遇到戴興福，戴興福說有人欠他錢，但是人手不過，要伊幫忙嚇一嚇被害人
    ，讓他還錢，若有還錢的話，不會讓我白跑，會給我一點錢去喝茶，到四月一日
    下午我去找他，他說要去了，伊說好，結果乙○○就來了，伊等就到朴子，伊並
    不知道什麼事情，只知道戴興福三十一日有出示本票，說有人欠他錢，要我與他
    一起去討債，並且說那個人很皮，要伊嚇一嚇他，戴興福等人之前去幹什麼，去
    那裡買什麼東西伊也不知道，伊之所以會答應戴興福去，是因為伊以為戊○○欠
    戴興福錢，理應還錢，伊也不知道會拿膠帶來綁人，起先有說要打他，伊覺得打
    他也行、嚇他也行，只要戊○○肯還錢就可以了。至於持有槍枝一把，係戴興福
    說要嚇嚇他，在車上時僅教戊○○趴著，並未拿電話給戊○○與其妻聯絡準備贖
    款，又在義竹公墓期間，伊夙疾偏頭痛發作，就在旁邊涼亭休息，不知戴興福與
    被害人談何事，係戴興福取走戊○○身上皮包內現金二萬元，伊並未分得款項，
    而拿「普拿疼」藥丸給戊○○吃，係因戴興福毆打戊○○後，作為止痛之用，並
    非要偽裝成毒物，伊並未毆打戊○○，且無擄人勒贖之犯意聯絡云云。然查：
（一）右開事實迭據被害人戊○○於警偵訊、原審及本院前次審中指訴歷歷，且被告
      乙○○於原審調查中亦具狀自白因負債而與綽號「小虎」之戴興福共同策劃犯
      案（參見原審卷第十八、十九頁被告乙○○自白書）。雖被告乙○○於本院審
      理時改稱：本案係由戴興福策劃，其並未跟蹤被害人、只有去買西瓜刀及頭套
      、普拿疼係因甲○○頭痛為其購買、假炸彈亦為戴興福製作、其不知道勒贖之
      事，並非要綁架勒贖等語。然被告乙○○於警訊時即供稱：「由我提議並策劃
      綁架勒贖戊○○，其目的要向其家人勒贖金錢。」、「因為戊○○很節儉又經
      營土方生意，我知道他很有錢，所以才找他為綁架勒贖之對象。」等語（見警
      卷第四頁最後第一至七行），於檢察官偵訊時亦陳稱：「戴興福、『出槌』他
      們載戊○○到一條產業道路，把他放手鬆開讓他回去，因為戊○○說他沒錢。
      」、「（問：你們讓他回去是叫他回去拿錢否則引爆炸藥？）【我有聽到『出
      槌』叫他回去拿錢】。」、「（問：你綁走戊○○後有拿走他皮夾內二萬元？
      ）戴興福搜他身體，把他皮夾內二萬元拿走。」等語，且供認係【與戴興福共
      同提議】策劃綁架戊○○，且有與丁○○去跟蹤戊○○，並有和丁○○一起去
      買綁架用之工具，而扣案之物中，除絨毛手套非作案之外，其餘均係供綁架之
      用（參見八十八年度偵字第二八五三號卷第十三頁、第十四頁），；又於原審
      調查時供稱：「（問：八十八年一月初與戴興福、丁○○謀議要綁架戊○○？
      ）是。」、「（問：為何做？）沒錢。」、「（問：後來到公墓時有強灌啟雄
      四顆『普拿疼』藥丸？）說完價格後。邊說邊給他吃一顆。」、「（問：後來
      要贖多少？）【甲○○開口要三百萬】，後來啟雄說沒有，改一百萬元，他又
      說沒有，最後以七十萬元談妥。在黃某第一次說沒有時，甲○○有打黃某，（
      後來有表示要交付七十萬元之贖金並在黃某身上綁上假炸藥，恐嚇黃某如不付
      七十萬元，將遙控引爆且不給解藥？）我聽甲○○說的：：」等語（見原審卷
      第十三頁反面、第十四頁，八十八年五月二十一日訊問筆錄）。而同案已判決
      確定之被告丁○○於警訊時供稱：「（問：你們當時計畫要綁票勒贖多少錢？
      ）原先計畫是要勒贖新台幣三佰萬至五佰萬元。」等語（見警卷第二十頁反面
      第九行）；於原審調查時亦稱：「由乙○○提議綁架戊○○，前後共五次跟蹤
      戊○○（見原審卷第三十九頁反面）；於本院調查時亦證稱係乙○○邀其一同
      作案（參見本院八十九年八月八日訊問筆錄）。而被害人戊○○於原審調查時
      亦指稱：「一開始提出一千萬元，且欲找尋我的提款卡，但我未帶。」、「他
      載我到何處不清楚，給我吃二顆藥，不吃藥他就打我，：。」、「總共吃了四
      顆藥，剛開始吃了二顆藥，討價還價中，他們一直打我，：：。」等語（見原
      審八十八年六月十一日訊問筆錄），再徵諸被告乙○○坦承其等與戊○○並無
      任何金錢債務糾紛，且在釋放戊○○時，以假炸彈向戊○○恫嚇稱：「炸彈可
      以遙控引爆，不怕你不給錢，縱使報警也不怕，如果在下午二點前未服用毒藥
      之解藥，就會毒發身亡。」等語（見原審八十八年六月十一日、二十九日訊問
      筆錄），而被告甲○○經原審提到案時亦供稱：「係乙○○在戊○○身上綁假
      炸彈」、「是乙○○說不怕你不給錢，炸彈可遙控，並說如下午二時不拿錢來
      ，沒吃解藥，你會死掉」、「之前乙○○有叫我拿藥給被害人吃的」（見原審
      卷第六十三頁反面），復有其等購買供犯罪所用之使用過膠帶三截、剩餘膠帶
      等物品扣案可資佐證。足證本件係由被告乙○○與在逃之戴興福聯手策劃，且
      由被告乙○○跟蹤被害人及購買作案用之物品，被告乙○○所購買之普拿疼係
      要騙被害人係毒藥之用，假炸彈係乙○○與戴興福一起製作，且係其裝置於被
      害人戊○○身上，更足見被告乙○○係蓄意綁架勒贖被害人戊○○勒贖財物無
      疑。
（二）復按共同正犯間，非僅就其自己實施之行為負其責任，並在犯意聯絡之範圍內
      ，對於他共同正犯實施之行為，亦應共同負責。又按共同正犯之意思聯絡，原
      不以數人間直接發生者為限，即有間接之聯絡者，亦包括在內；而意思之聯絡
      並不限於事前有所謀議，即僅於行為當時有共同犯意之聯絡者，亦屬之，且其
      表示之方法，亦不以明示通謀為必要，即相互間有默示之合致，亦無不可。本
      件被告甲○○於警訊時即供承：「於八十八年四月一日十八時五十分許，由乙○○駕駛車號ＮＺ－○五五六號福特牌紅色雙門跑車載我及戴興福在朴子市○○路全買超市旁等候戊○○至該處，由【乙○○指示我與戴興福綁架】至戊○○之自小客車內，乙○○、戴興福與我共同綁架戊○○至義竹鄉義竹公墓，勒
      贖新台幣一千萬、七百萬、三百萬、七十萬不等之錢財。」、「我與乙○○、
      戴興福共同合力毆打戊○○，並向其勒贖新台幣一千萬元，戊○○說沒有那麼
      多錢，我們三人又毆打，再向其勒贖七百萬元，戊○○又無力交付，我們三人
      又痛毆戊○○，並再勒贖三百萬元，戊○○又表示無力交付，我們又毆打戊○○並要其交付新台幣七十萬元，：：。」等語（見原審五十三頁反面卷朴子分
      局偵訊筆錄），復於原審調查時供稱：「：：戊○○還沒來時，戴興福拿一把
      玩具槍給我，叫我看到戊○○後叫他不要動嚇嚇他，戊○○到後，我拿槍自戊○○車子的後座上去，戴興福自駕駛座旁的車門上去，拿膠帶蒙住他的眼睛及
      綁其手腳。」、「（問：你們要求多少贖金？）戴興福要求一千萬元。」等語
      （見原審八十八年六月二十九日訊問筆錄），又供稱：戴興福並沒有說戊○○
      欠他多少錢，【也沒有提出任何欠錢之證明文件】等語（見原審八十八年六月
      二十九日訊問筆錄）。而被告乙○○於上開檢察官偵訊時亦陳稱：「『出槌』
      （即被告甲○○）他們載戊○○到一條產業道路，把他放手鬆開讓他回去，因
      為戊○○說他沒錢。我有聽到【『出槌』叫他回去拿錢】」：於原審上開調查
      時亦供稱：「（問：後來要贖多少？）【甲○○開口要三百萬】，後來啟雄說
      沒有，改一百萬元，他又說沒有，最後以七十萬元談妥。在黃某第一次說沒有
      時，甲○○有打黃某」（均詳上揭筆錄）。徵諸被告甲○○係持戴興福交付之
      不明槍枝，進入戊○○自小客車內強押並控制戊○○，至義竹公墓後，又共同
      （其間亦曾獨自）看管戊○○至翌日上午七時許，且又【參與就贖金討價還價
      】並毆打戊○○等情，顯與一般向債務人索債之情節迥異，若果被告甲○○係
      以幫人討債單純妨害自由之意思參與，豈會在強押被害人之後，竟參與自一千
      萬元、七百萬元、三百萬元至七十萬元之贖款討價還價？雖被告甲○○係臨時
      由戴興福邀約參與行動，然依上揭說明，亦足認被告甲○○與戴興福、乙○○
      三人間有擄人勒贖之犯意聯絡及行為分擔，允無疑義。因而雖被告甲○○事後
      又辯稱當初戴興福找他參與時，係稱戊○○欠錢未還，且有提出一張本票取信
      ，當時只是與戴興福共同向戊○○討回欠款，並無擄人勒贖之犯意，亦未毆打
      被害人。且被害人戊○○經原審命其當庭辨識伊是否有參與勒贖時，被害人答
      稱並不認識伊，足見伊確實無參與云云，且被告乙○○亦改稱：被告甲○○並
      不知情，甚至設詞陳稱戴興福有故意隱匿擄人勒贖之動作。然陳建興犯下白曉
      燕命案時，報章雜誌竟日大篇幅報導，因而擄人勒贖為唯一死刑之重罪，應係
      舉國周知之事，被告甲○○當無不知之理。衡情被告乙○○、戴興福若害怕甲○○知悉即等所為係擄人勒贖（綁票），焉有邀請被告甲○○一同下手擄人，
      且於討價還價、餵食假裝毒藥之普拿疼及綁炸彈時均未刻意迴避，任令其等綁
      票之企圖讓被告甲○○知悉之理？況被告甲○○於警訊時即供認，由【乙○○
      指示我與戴興福綁架】戊○○，且於原審調查時亦供認：「我持槍押住戊○○
      後過程中，我有問戴興福這樣會構成擄人勒贖他說沒關係」（見原審卷第七十
      二頁），已見被告甲○○所辯不知情一節，不合常理明甚。而被告乙○○在偵
      查及原審既已供承被告甲○○有開口要價及參與議價，亦見其嗣後所供被告甲○○不知情且戴興福刻意不讓甲○○知悉其等綁票之意圖等情，顯係迴護被告
      甲○○之詞。又戴興福確有取走被害人戊○○身上之二萬元，業經被害人戊○○指訴綦詳，並為被告所不爭。而被害人戊○○於原審審訊時亦陳稱：只認得
      被告乙○○，且與被告等均無金錢往來糾紛等語，且押上車時【二人】（指戴
      興福、甲○○）有打我（見原審卷第七十二頁反面、四十頁反面），足見被害
      人戊○○與被告等無怨無仇，又無欠其等債務，則其在雙眼被矇住、手腳被綑
      綁及槍枝之逼迫下，任何人處此情境，自屬不能抗拒，應堪認定。又被告乙○○、甲○○及戴興福於此情況下取走被害人身上財物，復要求被害人交出贖款
      七十萬元以交換人身安全，益徵被告乙○○與甲○○共同擄走戊○○，顯係基
      於擄人勒贖之犯意而為之，至為灼然。
（三）又被告乙○○雖於原審審理時供稱有遭刑求，因而警訊筆錄不實在云云。然設
      若被告乙○○確有遭刑求而在警訊時為不實之自白，其焉有在偵查時亦坦承犯
      罪之理？甚至在原審猶提出自白書，自白因負債而與綽號「小虎」之戴興福共
      同策劃犯案，已如前述，顯見其在警訊並未遭刑求而為不實之自白。且被告乙○○稱製作筆錄之警員毆打且以大頭針刺其指甲，然亦稱身上傷痕，因而其所
      謂被刑求一節，已難令人置信。況證人即製作筆錄之警員己○○到庭證稱筆錄
      係依被告乙○○所陳述製作，且與被告乙○○就有無刑求一節對質時被告乙○○亦無異言（參見本院八十九年六月二十日訊問筆錄），顯見被告乙○○在警
      訊時並未遭受刑求。而被告甲○○雖以其頭部曾受有外傷併硬腦膜外出血，並
      提出診斷證明書一紙請求鑑定該傷勢是否影響其行為異常云云，然被告甲○○
      係於八十六年十月十八日住院開刀，八十六年十月二十九日出院，此有長庚紀
      念醫院診斷證明書可佐（見原審卷第七十四頁），距本件犯罪時間近一年半左
      右，且徵諸被告甲○○於原審法院審理時對於擄人勒贖之過程均能詳細陳述，
      猶能在過程中向戴興福稱如此會構成擄人勒贖一語（見原審八十八年六月三十
      日訊問筆錄），何況衡諸情理，被告乙○○、共犯戴興福既共謀策劃綁架戊○○取贖於先，若斯時被告甲○○有任何精神耗弱或心神喪失之情形，共犯戴興
      福縱係至愚之人，斷不會邀其共同參與犯案，足認被告甲○○於行為時，並無
      任何精神耗弱或心神喪失之情形，故其於本院前審請求鑑定，本院亦認無必要
      ，附此敘明。
（四）綜上所述，相互參證，足見被告乙○○、甲○○二人前開所辯，無非事後畏究
      避重就輕卸責之詞，委無足採。是本件事證明確，被告乙○○、甲○○之犯行
      均堪認定，自應依法論科。
二、按犯強盜罪而有擄人勒贖罪之行為者，刑法第三百三十二條第三款有結合犯之特
    別處罰規定，法定刑為死刑或無期徒刑，祇須行為人一面強盜，同時又擄人勒贖
    之行為，二者間之犯意有所關聯，即足構成，不以強盜行為實施於擄人勒贖之前
    為必要（參見最高法院八十八年度台上字第一三八二號判例），一有上述行為，
    即應依強盜擄人勒贖罪之結合犯論處，足見強盜罪與擄人勒贖罪，二罪之性質有
    別，非可謂強盜罪係屬擄人勒贖犯罪行為之一部，而應吸收於擄人勒贖之犯罪中
    僅論以擄人勒贖之一罪，但因懲治盜匪條例第二條第一項第九款之意圖勒贖而擄
    人罪有法定刑為唯一死刑之較重處罰規定，後者之特別法雖為前者結合犯之部分
    法，然依重法優於輕法之法律適用原則，應適用後者之重法。次按擄人勒贖罪係
    以意圖勒贖而擄人為構成要件，苟以勒贖之意思而擄人，犯罪即告成立，至其後
    有無取得贖款，及以何方法取得贖款，均與犯罪之成立不生影響。本件被害人戊○○雖獲得釋放，被告等雖未取得其等要求之贖款七十萬元，然依上開說明，被
    告乙○○、甲○○等人仍應成立擄人勒贖既遂罪。又按懲治盜匪條例第二條業於
    八十八年四月二十一日修正公布實施，比較修正前、修正後懲治盜匪條例第二條
    第一項規定，其法定刑均未變更，自應依刑法第二條第一項前段規定適用裁判時
    之新法。核被告乙○○、甲○○所為係犯懲治盜匪條例第二條第一項第九款之擄
人勒贖既遂罪，其等於擄人勒贖行為繼續中，強取被害人戊○○所有現金二萬元
    ，依上開說明，不另論以刑法第三百三十二條第三款之強盜擄人勒贖罪結合犯之
    罪。公訴人認被告乙○○、甲○○等另犯懲治盜匪條例第五條第一項第一款之強
    盜罪，應依牽連犯之規定，從一重之擄人勒贖罪處斷云云，容有誤會，被告乙○○、甲○○及共犯戴興福三人間，有犯意聯絡及行為分擔，均為共同正犯，被告
    乙○○與同案被告丁○○、共犯戴興福等三人，就預備擄人勒贖部分有犯意聯絡
    及行為分擔，均為共同正犯，惟被告乙○○所涉預備擄人勒贖罪，為其擄人勒贖
    之階段行為，不另論罪。又被告乙○○、甲○○因利令智昏，一時愚昧，致罹重
    點，觀其情尚可憫恕，雖曾徒手毆打被害人，並強灌被害人服用藥物，然其所灌
    食之藥物為止痛藥「普拿疼」，且於贖款未取足時，即釋放被害人，良知尚未泯
    滅，且犯罪手段尚非極度殘暴不仁，處以無期徒刑即足以達防衛社會之目的，如
    科以法定刑之死刑，殊嫌過苛，爰就被告乙○○、甲○○部份均依刑法第五十九
    條規定減輕其刑。
三、原審認被告之罪證明確，因予論罪科刑，固非無見，惟查：（一）強盜罪與擄人
    勒贖罪，二罪之性質雖有別，然被告一面強盜，同時又擄人勒贖之行為，二者間
    之犯意有所關聯，即應依重法優於輕法之法律適用原則，成立懲治盜匪條例第二
    條第一項第九款之擄人勒贖既遂罪，不應另論以刑法第三百三十二條第三款之強
    盜擄人勒贖罪結合犯之罪。詎原判決理由卻謂擄人勒贖罪本質上為妨害自由與強
    盜之結合；在形式上則為妨害自由與恐嚇罪之結合。擄人勒贖行為一經實現，犯
    罪即屬既遂，在被害人之自由回復以前，其犯罪行為均在繼續中，在犯罪行為終
    了前，若基於擄人勒贖之單一或概括犯意，先後向被害人或其關係人不法取得財
    物之多數行為，自均應吸收於擄人勒贖之犯罪中而論以擄人勒贖一罪，此部分法
    律見解顯有未洽。（二）扣案之手提無線電機三台，係經警於八十八年四月二十
    日十八時許，在嘉義市國華新村二四九號六樓之三乙○○居處搜獲查扣，但據被
    告乙○○於警訊及本院前審審理中供稱：該三台扣案之手提無線電機係伊以前駕
    駛砂石車時供通訊連絡之用等語（見警卷第二頁反面、本院八十九年二月二十二
    日審判筆錄），所述供本件犯罪所用之工具未包括三台扣案之手提無線電機在內
    ，於檢察官偵訊時仍未明確供述上開手提無線電機係供綁架戊○○之用，詎原判
    決於事實欄內，對該查扣之手提無線電機如何供本件犯罪所用，均未加以記載，
    其理由竟以上開扣案之手提無線電機三台，係被告乙○○所購買併供犯罪所用之
    物，業據被告乙○○於檢察官偵訊時供述明確為由，適用刑法第三十八條第一項
    第二款規定併予宣告沒收，顯有判決理由矛盾之違誤，亦有未洽。（三）原判決
    於理由第二項先認：「被告乙○○、甲○○擄被害人戊○○取贖，雖以徒手毆打
    被害人，並強灌被害人服用藥物，然其所灌食之藥物為止痛藥普拿疼，且於贖款
    未取足時，即釋放被害人，良知尚未泯滅，且犯罪手段尚非極度殘暴不仁，如科
    以法定刑之死刑，尚嫌過苛，爰均依刑法第五十九條規定減輕其刑。」（原判決
    第十二頁第七行起至十一行），即認被告乙○○、甲○○犯罪情狀足堪憫恕；然
    於第十一行接者又稱：「被告乙○○、甲○○不思憑藉自己之勞力智慧合法賺取
    金錢，竟以押人不法手段，勒取鉅額金錢，嚴重威脅被害人戊○○之生命安全，
    並影響社會治安至鉅，其等取得之二萬元，亦已花用殆盡，並於犯罪後，未能全
    然坦承犯行，無深厚悔意」，似稱其等犯行不足以憫恕，理由前後矛盾，亦有違
    法之處。被告二人上訴意旨猶執前詞，否認犯罪，雖無可取，惟原判決既有上述
    可議之處，即屬無可維持，自應由本院將原判決予以撤銷改判。爰審酌公訴人雖
    對被告乙○○、甲○○求處極刑，然被告乙○○、甲○○係因利令智昏，一時愚
    昧，致罹重點，雖曾徒手毆打被害人，並強灌被害人服用藥物，然其所灌食之藥
    物為止痛藥「普拿疼」，且於贖款未取足時，即釋放被害人，良知尚未泯滅，且
    犯罪手段尚非極度殘暴不仁，量處死刑，尚嫌過重，並斟酌被告等二人之素行、
    智識程度、生活狀況、犯罪之動機、手段、目的等一切情狀，仍各量處無期徒刑
    ，並依法宣告褫奪公權終身。扣案之使用過膠帶三截、剩餘膠帶二捲及做為假炸
    彈用之鐵皮空罐一個等物品，均為被告乙○○所購買併供犯罪所用之物，業據被
    告乙○○於檢察官偵訊時陳述明確（見八十八年度偵字第二八五三號卷第十四頁
    第六行），應依刑法第三十八條第一項第二款規定宣告沒收。至於手提無線電機
    三台、奶茶空罐及黑色皮手套各一個，均非供被告等犯罪所用之物，已據被告乙○○、同案被告丁○○陳述明確（扣案之手套並非當初一同購買準備作案用之手
    套），而被告甲○○擄人時所持不明槍枝一把，既未扣案又無證據證明有殺傷力
    及是否為被告所有，均不予宣告沒收。至於被告乙○○、甲○○等因犯懲治盜匪
    條例第二條第一項第九款所得之財物二萬元已經被告乙○○、甲○○及戴興福等
    人花用一空，業已費失，已據被告乙○○於警訊時陳述明確（見警卷第十頁反面
    第一行），自無從發還被害人，均附此敘明。被告乙○○、甲○○於勒贖行為繼
    續中強取被害人戊○○現金二萬元部分，不另成強盜罪，業如前述，因公訴人認
    與有罪部分有牽連犯關係，爰不另為無罪之諭知。
據上論斷，應依刑事訴訟法第三百六十九條第一項前段、第三百六十四條、第二百九
十九條第一項前段，懲治盜匪條例第二條第一項第九款、第八條，刑法第二條第一項
前段、第二十八條、第五十九條、第三十七條第一項、第三十八條第一項第二款，判
決如主文。
本案經檢察官羅清溪到庭執行職務。
中    華    民    國      八十九      年      九      月     十四      日
  臺灣高等法院臺南分院刑事第四庭
                                      審判長法官
                                            法官
                                            法官
得上訴。
附錄本案論罪科刑法條全文：
懲治盜匪條例第二條第一項第九款
有左列行為之一者，處死刑：
九、意圖勒贖而擄人者。


司法院資訊處製作；財團法人民間司法改革基金會備份。
